【裁判字號】    98,聲,214
【裁判日期】    980918
【裁判案由】    返還提存物
【裁判全文】
臺灣臺中地方法院民事裁定  98年度聲字第214號
異  議 人  乙○○
上列異議人因聲請領取提存物事件，對本院提存所於98年3月13
日以中院彥（85）存字第1547號函駁回領取本院85年度存字第
1547號清償提存事件之提存物所為之處分，提出異議，本院裁定
如下：
    主      文
異議駁回。
異議程序費用由異議人負擔。
    理      由
一、本件異議意旨略以：本件提存書上所載受取權人「戴爐」係
    異議人之父（按：戴爐已於民國87年2月13日死亡），鈞院
    提存所前於85年5月間將提存通知書送達予戴爐時，其送達
    通知書上固蓋有戴爐之子即異議人之兄甲○○之印章，然其
    時甲○○係設籍於「台中縣霧峰鄉○○村○○路528號」，
    與設籍於「台中縣霧峰鄉○○村○○路412巷12號」之戴爐
    並非同一戶籍，足見其送達並非合法。乃鈞院提存所竟僅因
    送達通知書形式外觀上有戴爐之子甲○○之收受蓋章，即率
    謂戴爐與其子甲○○係同財共居於一處，而認提存通知書已
    為合法送達，實屬率斷。玆本件提存通知書既未合法送達，
    則異議人自得依提存法第30條第2項之規定，於提存法修正
    施行之翌日起二年內，聲請領取提存物等語。
二、按債權人關於提存物之權利，應於提存後十年內行使之，逾
    期其提存物歸屬國庫，為民法第330條所明定。惟按，提存
    法96年12月12日修正施行前提存已逾10年應歸屬國庫之清償
    提存事件，如其提存通知書在民法第330條所定期間內，未
    經合法送達或公告，提存所在本法修正施行前已補行送達或
    已解繳國庫者，受取權人得於本法修正施行之翌日起二年內
    ，聲請領取，提存法第30條第2項定有明文。準此可知，受
    取權人或其繼承人得依此條項規定，於提存法修正施行翌日
    起二年內聲請領取提存物，其前提要件須為提存通知書在提
    存物歸屬國庫之10年除斥期間內並未合法送達或公告，而提
    存所於提存法修正施行前已補行送達或已解繳國庫時，始得
    為之。經查，台中縣政府為辦理大里溪治理計畫工程，徵收
    異議人之父戴爐所有坐落台中縣霧峰鄉○○段615-8、615-1
     0、615-12、615-14及615-15等地號土地，並將戴爐應領之
    補償費合計新台幣（下同）3,368,246元依法清償提存於本
    院（案號：85年度存字第1547號），本院提存所並依法將提
    存通知書送達予戴爐，並由戴爐之子即異議人之兄載憲章於
    85年5月2日代為收受，而於送達證書之同居人欄蓋章簽收，
    有各該提存書、台中縣政府85年3月22日八五府地價字第
    66264 號函、提存通知書及送達通知書附本院85年度存字第
    1547號提存卷可稽，則依民事訴訟法第136條第1項前段及第
    137條第1項規定，應認上開提存通知書已合法送達異議人之
    父戴爐無誤。
三、異議人固指稱其父戴爐係設籍於「台中縣霧峰鄉○○村○○
    路412巷12號」，而甲○○則設籍於「台中縣霧峰鄉○○村
    ○○路528號」，並非同一戶籍，故前揭提存送達通知書之
    送達並非合法云云。惟依提存法所為之送達，準用民事訴訟
    法關於送達之規定，提存法第27條前段定有明文。復按送達
    於應受送達人之住居所、事務所或營業所行之；又送達於住
    居所、事務所或營業所，不獲會晤應受送達人者，得將文書
    付與有辨別事理能力之同居人或受僱人，已分別為民事訴訟
    法第136條第1項前段及第137條第1項所明定。而所謂同居人
    ，係指與應受送達人居在一處共同為生活者而言（最高法院
    32年上字第3722號判例參照），故是否同居之認定，應以是
    否有居住一處並共同為生活之事實為準。玆據送達證書之記
    載，其上既顯示因送達人未會晤戴爐本人，而將提存通知書
    付與其同居人甲○○，自應認其送達已合於上開規定，而屬
    合法。至戶籍地址僅係依戶籍法所為登記之事項，並非認定
    住居所之唯一標準，故自難僅憑甲○○之戶籍設址與戴爐之
    地址不同，即率爾推認甲○○並非戴爐之同居人。又異議人
    雖陳稱：伊父親戴爐生前與伊同住，伊大哥甲○○之戶籍則
    設於五福路528號，伊兄弟均會到伊父親家中看望父親，甲
    ○○不時也會至伊父親家中探望父親等語。然果爾如異議人
    所稱，其父戴爐生前並未與其兄甲○○同居一處共同生活，
    甲○○僅係不時前往戴爐家中探望其父戴爐而已屬實，則衡
    情甲○○應不至於在探望父親之際即隨身攜帶其個人印章前
    往，並於郵務機關送達上開提存通知書時，適時取出蓋章於
    送達證書以領取該提存通知書，是異議人謂其父戴爐生前並
    未與其兄甲○○同居於一處，已有可疑。復參諸台中縣政府
    將異議人之父戴爐應領之補償費依法辦理清償提存之前，曾
    於85年3月間函知戴爐有關土地被徵收及應領取地價補償費
    事宜，其掛號郵件收件回執聯上記載應受送達人為戴爐，送
    達地址為「台中縣霧峰鄉○○村○○路412巷12號」，然該
    函仍係由戴爐之子甲○○於85年3月27日代為收受，亦有該
    掛號郵件收件回執附前開提存卷可參，由此足認甲○○為其
    父戴爐代收提存通知書時，應係與戴爐同住共同生活之同居
    人，則其本於戴爐之同居人身份，代戴爐受領該提存通知書
    ，自屬已對戴爐合法送達。異議人指摘其送達並非合法云云
    ，殊無足採。
四、按法院認異議為有理由時，應以裁定命提存所為適當之處分
    ，認異議為無理由時，應駁回之，提存法第25條第1項定有
    明文。查本院提存所於台中縣政府就異議人之父戴爐應領之
    補償費依法辦理清償提存後，既已將提存通知書於85年5月2
    日合法送達予戴爐，縱戴爐其後已於87年2月13日死亡，然
    戴爐與其繼承人於提存後10年期間既均怠於領取該提存物，
    則依民法第330條之規定，該提存物已歸屬於國庫，是本院
    提存所據此於95年11月29日以95年度解字第1155號，將之解
    繳於國庫，於法即無不合。從而，異議人援引修正施行後提
    存法第30條第2項之規定，據以主張領取本件提存物，於法
    即嫌無據，本院提存所就其領取提存物之聲請所為駁回之處
    分，於法尚無不合。異議人不服，提起本件異議，並無理由
    ，應予駁回。
五、依提存法第25條第1項後段，裁定如主文。
中     華     民     國    98    年    9    月   18   日
                  民事第二庭  法  官    吳美蒼
以上正本證明與原本無異。
如不服本裁定應於送達後10日內向本院提出抗告狀，並應繳納抗
告裁判費新臺幣1,000 元整。
中     華     民     國    98    年    9    月   18   日
                              書記官


司法院資訊處製作；財團法人民間司法改革基金會備份。
